臺灣臺中地方法院民事判決　　　　　　 100年度訴字第1104號
原　　　告　　王梅香
訴訟代理人　　徐承蔭律師
被　　　告　　廖茂吉
兼訴訟代理人　廖君惠
被　　　告　　廖幗瑛
　　　　　　　廖怡雅
　　　　　　　廖大偉
上三人共同
訴訟代理人　　林美親
被　　　告　　林辰彥
　　　　　　　林芳兒
　　　　　　　林文琪
　　　　　　　林元敏
　　　　　　　廖麗燕
兼上五人共同
訴訟代理人　　廖麗華
被　　　告　　廖茂棠
上　一　人
監　護　人　　廖劉碧花
上列當事人間請求塗銷抵押權登記事件，本院於民國100年11月
24 日言詞辯論終結，判決如下：
    主  文
被告應將原告所有如附表所示土地上所設定：登記日期民國五十
九年九月二十五日臺中市大里地政事務所收件年期民國五十九年
字：霧字第○○五六九四號擔保權利人廖萬進共同擔保債權總金
額債權額新臺幣陸拾萬元之抵押權部分辦理繼承登記，並於辦理
繼承登記後，將上開抵押權設定登記予以塗銷。
訴訟費用由原告負擔。
    事實及理由
一、原告起訴主張：
  (一)查本件訴外人甲豐化學工業股份有限公司（下稱甲豐公司）
    於民國59年向廖萬進借貸新臺幣（下同）600,000元（惟嗣
    未交付），訴外人劉國墩於59年間以其所有坐落霧峰區○○
    ○段00000000地號及同段00000000地號；訴外人孫建雄、
    賴委志則以其所有坐落同段00000000地號及同段00000000
    地號，共同提供予債權人廖萬進設定如附表所示權利價值60
    0,000元之抵押權（下稱系爭抵押權），約定存續期間1年、
    清償日期約定為60年8月15日，並由臺中縣霧峰地政事務所
    （現為臺中市大里地政事務所，下均稱臺中市大里地政事務
    所）以附表所示霧字第005694號收件，於59年9月25日辦理
    設定登記。
  (二)嗣原告先於82年8月20日向訴外人劉國墩購得前開土地0000
    0000地號及同段00000000地號，復於95年9月7日向訴外人
    賴委志購得同段00000000地號及同段00000000地號應有部
    分二分之一，再於100年2月16日向訴外人孫建雄購得同段00
    000000地號及同段00000000地號所餘應有部分二分之一。
    迨至今日，原告為本件系爭土地之所有權人，此有土地登記
    謄本可稽。
  (三)再按「繼承人自繼承開始時，除本法另有規定外，承受被繼
    承人財產上之一切權利、義務。」民法第1148條第1項本文
    定有明文。經查，廖萬進已於85年7月22日死亡，其法定繼
    承人分別為被告廖茂吉、廖幗瑛、廖怡雅、廖大偉、廖麗華
    、林辰彥、林芳兒、林文琪、林元敏、廖茂棠、廖麗燕、廖
    君惠等人，而渠等繼承人就廖萬進所遺系爭抵押權均怠於辦
    理繼承登記，原告自得本於所有權之作用訴請被告等辦理繼
    承登記。
  (四)復按消費借貸契約屬要物契約，因借用物之交付而生效力。
    抵押權乃就抵押物賣得價金優先受償之權利，必從屬於債權
    而存在，亦即必須有被擔保之債權合法存在為前提，苟無債
    權發生，即無抵押權之存在可言。消費借貸以金錢或其他代
    替物之交付而生效力，民法第475條定有明文。又設定抵押
    權，以債權之成立為前提，若其債權不成立或無效時，因抵
    押權之有從屬性，其抵押權應不生效力（最高法院87年度臺
    上字第l611號、70年度臺上字第513號、70年度臺上字第148
    8號判決意旨參照）。查本件抵押權人廖萬進於系爭抵押權
    設定後，並未交付約定之借款金錢600,000元予訴外人甲豐
    公司，有如前述，則系爭土地上設定登記之抵押權即屬違反
    抵押從屬性，揆諸上開說明，其抵押權自不生效力。從而，
    原告依民法第767條中段規定，本於所有權排除侵害權能，
    請求被告等將系爭抵押權登記予以塗銷，自屬有據。
  (五)末按「以抵押權擔保之債權，其請求權已因時效消滅，如抵
    押權人於消滅時效完成後，5年間不實行其抵押權者，其抵
    押權消滅。」民法第880條定有明文。次按「請求權，因十
    五年間不行使而消滅。」、「消滅時效，自請求權可行使時
    起算。」民法第125條本文及同法第128條前段，分別定有明
    文。經查，系爭抵押權設定時，抵押權人廖萬進並未交付借
    貸金額600,000元，其抵押權自失所附麗，已見前述，復查
    ，縱認抵押權人曾交付前開金額，惟其清償日期載為60年8
    月15日，系爭抵押權所擔保之債權，其消滅時效，應自60年
    8月15日起算，至75年8月15日已因l5年未行使而罹於消滅時
    效，此有土地登記謄本在卷可稽。又依民法第880條抵押權
    除斥期間5年之規定，系爭抵押權至80年8月15日，因5年除
    斥期間經過未實行而消滅。基此，被告等辦理系爭抵押權繼
    承登記後，亦應塗銷系爭抵押權設定登記。
  (六)對被告抗辯之陳述：被告等人若同意塗銷抵押權，原告願意
    負擔本案訴訟費用。
  (七)聲明：被告等應就被繼承人廖萬進所遺如附表所示抵押權辦
    理繼承登記，並於繼承登記後將該抵押權設定登記塗銷。
二、被告等則辯以：
    被告等均稱：對原告之主張為認諾的表示，並同意塗銷本件
    抵押權登記。
三、按民事訴訟法第384條規定，當事人於言詞辯論時為訴訟標
    的之捨棄或認諾者，應本於其捨棄或認諾為該當事人敗訴之
    判決。經查，原告上開設定系爭抵押權予被告之被繼承人廖
    萬進之主張，業據提出土地登記謄本及繼承系統表、戶籍謄
    本為證。被告對於原告所為塗銷系爭抵押權登記之主張，於
    本院民國100年11月24日言詞辯論期日中為同意原告請求之
    表示，核屬於言詞辯論時為訴訟標的之認諾。依上揭規定，
    應本於被告之認諾而為其敗訴之判決。從而，原告訴請被告
    應將原告所有如附表所示土地上於民國59年9月25日以臺中
    市大里地政事務所收件年期民國59年字號：霧字第005694號
    所共同擔保權利人廖萬進共同擔保債權總金額600,000元之
    抵押權設定登記辦理繼承登記後，將上開抵押權設定登記予
    以塗銷，為有理由，應予准許。
四、又本件原告於本院言詞辯論期日陳稱上開被告認諾部分，原
    告願負擔訴訟費用，是就訴訟費用負擔之部分，不由被告負
    擔，併予敘明。
五、據上論結，本件原告之訴為有理由，依民事訴訟法第384條
    、第80條，判決如主文。
中    華    民    國    100    年    12    月    16   日
                    民事第一庭  法  官  戴博誠
以上正本係照原本作成。
如對本判決上訴，須於判決送達後20日內向本院提出上訴狀。如
委任律師提起上訴者，應一併繳納上訴審裁判費。
中    華    民    國    100    年    12    月    16   日
                                書記官  何俞瑩

附表：
┌──┬─────────┬────────┬─────┬────┬─┐
│編號│抵押土地地號、地目│抵押權設定登記收│登記日期、│權利價值│備│
│    │、面積、權利範圍  │件年期、登記原因│存續期間  │        │註│
├──┼─────────┼────────┼─────┼────┼─┤
│ 1  │霧峰區○○○段0284│霧峰地政事務所59│59年9月25 │新臺幣  │  │
│    │－0022地號、地目建│年霧字第5694字號│日，一年  │600,000 │  │
│    │、面積280平方公尺 │、設定          │          │元      │  │
│    │、權利範圍全部    │                │          │        │  │
├──┼─────────┼────────┼─────┼────┼─┤
│ 2  │霧峰區○○○段0284│霧峰地政事務所59│59年9月25 │同上    │  │
│    │－0023地號、地目田│年霧字第5694字號│日，一年  │        │  │
│    │、面積323平方公尺 │、設定          │          │        │  │
│    │、權利範圍全部    │                │          │        │  │
├──┼─────────┼────────┼─────┼────┼─┤
│ 3  │霧峰區○○○段0284│霧峰地政事務所59│59年9月25 │同上    │  │
│    │－0032地號、地目建│年霧字第5694字號│日，一年  │        │  │
│    │、面積401平方公尺 │、設定          │          │        │  │
│    │、權利範圍全部    │                │          │        │  │
├──┼─────────┼────────┼─────┼────┼─┤
│ 4  │霧峰區○○○段0284│霧峰地政事務所59│59年9月25 │同上    │  │
│    │－0033地號、地目田│年霧字第5694字號│日，一年  │        │  │
│    │、面積300平方公尺 │、設定          │          │        │  │
│    │、權利範圍全部    │                │          │        │  │
└──┴─────────┴────────┴─────┴────┴─┘